【裁判字號】    99,交聲,208
【裁判日期】    990115
【裁判案由】    聲明異議
【裁判全文】
臺灣臺中地方法院交通事件裁定        99年度交聲字第208號
原處分機關  交通部公路總局臺中區監理所臺中市監理站
受處分人    甲○○
上列受處分人因違反道路交通管理處罰條例案件，對於交通部公
路總局臺中區監理所臺中市監理站民國98年12月8日所為之處分
（裁監稽違字第裁61-GE0000000號裁決書）聲明異議，本院裁定
如下：
  主    文
原處分關於罰鍰新臺幣肆萬伍仟元部分撤銷。
前項撤銷部分，不罰。
    理    由
一、依據道路交通管理處罰條例第三十五條第一項第一款規定：
    汽車駕駛人，駕駛汽車經測試檢定有左列情形之一者，處新
    台幣一萬五千元以上六萬元以下罰鍰，並當場移置保管其車
    輛及吊扣其駕駛執照一年；…一、酒精濃度超過規定標準。
二、本件受處分人甲○○異議意旨略以：本人於97年10月17日22
    時54分因酒後駕車涉犯違背安全駕駛致交通危險罪案件，經
    台灣台中地方法院檢察署檢察官以97年度緩字第4401號為緩
    起訴，異議人並已向中華傳愛社區服務協會支付新台幣6萬
    元，今緩起訴執行期間已滿，故請求依一罪不兩罰之原則，
    撤銷交通部公路總局臺中區監理所臺中市監理站所為裁監稽
    違字第裁61-GE0000000號裁決書之罰鍰新台幣四萬五千元之
    處分等語。
三、查本件受處分人即異議人甲○○於民國97年10月17日22時54
    分，駕駛車牌號碼KYM-673號一般重機車，行經臺中市○○
    ○○街處，因酒後駕車肇事，經抽血測得血液中酒精濃度為
    314.MG /DL，換算成呼氣酒精濃度高達1.49MG/L，超過標準
    值而為警舉發有違反道路交通管理處罰條例第三十五條第一
     項第一款之事實，有臺中市警察局第五分局水湳派出所掣
    開之中市警交字第GE0000000號舉發違反道路交通管理事件
    通知單、交通部公路總局臺中區監理所裁決書及對違反道路
    交通管理事件不服裁決聲明異議案件移送書各一份等在卷可
    稽，而受處分人違規事實明確，亦為異議人所自承，異議人
    亦因此涉公共危險案件遭臺灣臺中地方法院檢察署檢察官以
    臺灣臺中地方法院檢察署檢察官97年度緩字第44 01號為緩
    起訴處分，受處分人並已向中華傳愛社區服務協會支付新台
    幣六萬元整，此有受處分人之前案執行明細資料及中國傳愛
    社區服務協會收據各一紙在卷可參，本件所應探究者，是否
    有一事二罰之問題。
四、按「汽車駕駛人，駕駛汽車經測試檢定有酒精濃度超過規定
    標準之情形者，處新臺幣一萬五千元以上六萬元以下罰鍰，
    並當場移置保管該汽車及吊扣其駕駛執照一年；因而肇事致
    人受傷者，並吊扣其駕駛執照二年；致人重傷或死亡者，吊
    銷其駕駛執照，並不得再考領」，道路交通管理處罰條例第
    三十五條第一項第一款定有明文。惟依九十五年二月五日正
    式施行之行政罰法第二十六條第一項規定：「一行為同時觸
    犯刑事法律及違反行政法上義務規定者，依刑事法律處罰之
    。但其行為應處以其他種類行政罰或得沒入之物而未經法院
    宣告沒收者，亦得裁處之。」此乃一行為同時造成刑罰法律
    與行政秩序罰規定發生競合適用之關係時，基於「一事不二
    罰」之法理，經由立法程序確立應以刑罰優先為原則，避免
    行為人承受過度且重複之處罰。此觀該條立法理由明確揭示
    ：「一行為同時觸犯刑事法律及違反行政法上義務規定時，
    由於刑罰與行政罰同屬對不法行為之制裁，而刑罰之懲罰作
    用較強，故依刑事法律處罰，即足資警惕時，實無一事二罰
    再處行政罰之必要。且刑事法律處罰，由法院依法定程序為
    之，較符合正當法律程序，應予優先適用。但罰鍰以外之沒
    入或其他種類行政罰，因兼具維護公共秩序之作用，為達行
    政目的，行政機關仍得併予裁處，故為第一項但書規定。」
    ，其理益明。是以前揭行政罰法中刑事法律處罰優先且不再
    處以行政秩序罰之目的，既係因為行為人已接受刑罰而足資
    警惕，且已發生懲罰之作用，即無使行為人陷於雙重處罰之
    不利益，則關於刑事法律處罰之範圍自應採取實質認定，凡
    刑事實體法或程序法中所規定客觀上剝奪行為人生命、自由
    、財產權利，主觀上亦因制裁之嚴厲性、痛苦性，其強度足
    以造成心理強制而間接達成矯正教化目的之處遇手段，皆應
    納入其中，而不以形式上符合刑法第三十二條至第三十四條
    所定主刑及從刑種類者為限，始與前揭法律規範之意旨相符
    。
五、本件受處分人上開違反刑事法律禁止規範之犯罪事實既已明
    確，僅因檢察官採取緩起訴處分之替代性刑事處遇手段，未
    將該案逕行起訴或聲請簡易判決處刑，致其後適用之刑事訴
    訟程序有所區別，然就受處分人負有支付緩起訴處分金之義
    務觀察，其如未在上開指定期間內確實履行義務，依刑事訴
    訟法第二百五十三條之三第一項第三款之規定，受處分人將
    遭受撤銷緩起訴處分之不利益；反之，倘其確實遵守並履行
    各項緩起訴條件，除非合於刑事訴訟法第二百六十條所定情
    形之一，否則受處分人即無再就同一案件遭受刑事訴追之虞
    。從而，受處分人已因上開緩起訴處分而剝奪其財產權，主
    觀上前揭金錢給付義務亦具有強制性、懲罰性，雖不若易科
    罰金係以支付金錢作為自由刑之替代，惟經由緩起訴處分條
    件之履行使其免於遭檢察官發動起訴程序，仍具有替代刑罰
    之效果，廣義而言，應屬前揭所稱之「實質刑事法律處罰」
    ，而有行政罰法第二十六條第一項「一事不二罰」規定之適
    用（臺灣高等法院臺中分院九十五年度交抗字第四七七號裁
    定，九十五年度交抗字第六三五號裁定，同此結論，可值參
    照）。
六、又法務部九十五年五月二十五日法律字第○九五○七○○三
    九三號函雖謂：行政罰法第二十六條第二項所稱「不起訴處
    分」包括「緩起訴處分」在內等語，惟該項乃例外得裁處行
    政秩序罰之補充規定，參諸該條文係將「不起訴處分」、「
    無罪」、「免訴」、「不受理」、「不付審理」等不能證明
    刑事被告犯罪或未曾使其實際接受刑罰之情形逐一臚列，顯
    然與該條第一項所指發生處罰競合之前提要件尚有未合，故
    有第2項仍依違反行政法上義務規定裁處之必要。本件緩起
    訴處分既非不能證明行為人之犯罪事實，且有支付一定金額
    之實質處罰，自與上開行政罰法第二十六條第二項列舉之不
    起訴處分等情形迥然有別，仍無從遽為比擬而為相同之處置
    。如若不然，則刑事被告如經法院循審判程序判處罰金或得
    以易科罰金之拘役或有期徒刑，均得以援用行政法罰第二十
    六條第一項之規定，免於處以行政秩序罰之雙重不利益；至
    於藉由緩起訴處分而節省司法資源者，在基於實質懲罰目的
    而其財產權遭受剝奪之餘，卻仍需繳納一定金額之行政罰鍰
    ，其結果勢必降低刑事被告接受緩起訴處分之意願，而反噬
    緩起訴處分替代繁複刑事審判程序之制度性機能。準此以言
    ，行政罰法第二十六條第二項既未將緩起訴處分列舉其中，
    本於「例外規定從嚴解釋」之法理及前揭說明，自不能將條
    文中「不起訴處分」之範圍，擴及於性質顯不相同之「緩起
    訴處分」，附此敘明。至於原處分機關依道路交通管理處罰
    條例第三十五條第一項第一款規定，裁處受處分人吊扣駕駛
    執照十二個月及施以道安講習之其他種類行政裁罰部分，因
    屬行政罰法第二十六條第一項但書所稱「其他種類行政罰」
    ，原處分機關依法裁處則屬適法，併予敘明。
七、綜上，本件依行政罰法第二十六條第一項前段規定，即應依
    刑事法律處罰之，已無再依上開道路交通管理處罰條例第三
    十五條第一項第一款裁處行政罰鍰之餘地。原處分機關未見
    及此，仍裁處受處分人罰鍰四萬五千元，於法自有未合。受
    處分人據以聲明異議非無理由，原處分關於罰鍰部分應予撤
    銷，另由本院為受處分人不罰之諭知。
八、據上論斷，應依道路交通管理處罰條例第八十七條第二項，
    道路交通案件處理辦法第二十條，裁定如主文。
中    華    民    國    99    年    1    月    15    日
                    交通法庭    法  官  郭德進
上正本證明與原本無異。
如不服本裁定應於送達後五日內向本院提出抗告狀。
中    華    民    國    99    年    1    月    15    日
                                書記官  陳惠玲

司法院資訊處製作；財團法人民間司法改革基金會備份。
